臺灣桃園地方法院民事判決　　　　　　 100年度重訴字第53號
原　　　告　行政院原住民族委員會
法定代理人　孫大川
訴訟代理人　陳祖德律師
複代理人　　孔令則律師
被　　　告　吳明池
上列當事人間請求塗銷所有權移轉登記事件，本院於民國100 年
11 月29 日辯論終結，判決如下：
    主  文
原告之訴駁回。
訴訟費用由原告負擔。
    事  實  及  理  由
一、原告主張：
    依原住民保留地開發管辦法17條第1 項規定：「依本辦法取
    得之耕作權或地上權登記後，繼續自行經營或自用滿五年者
    ，經查明屬實，由行政院原住民族委員會會同耕作權人或地
    上權人，向當地登記機關申請辦理所有權移轉登記」，又法
    律行為不依法定方式者無效。法律行為違反強制或禁止之規
    定者無效。民法第73條、第71條亦有明文。而坐落於桃園縣
    復興鄉○○段102 、208 、238 、247 、269 、285 、301
    等地號土地( 下稱系爭土地) ，權利範圍全部，係屬原住民
    保留地。依前揭規定，自應由申請人於地上權登記後繼續自
    行經營或自用滿5 年始得為所有權人之登記。然系爭土地之
    地上權係訴外人吳正則之全體繼承人公同共有，非屬被告一
    人所有，此情業據鈞院民國97年度訴字第1384號判決認定在
    案，嗣被告雖提起上訴，然因未繳納裁判費而被駁回，業於
    99年3 月10日確定在案。然被告明知97年間，系爭土地之地
    上權尚有爭議，並有訴訟繫屬在案，竟仍於98年2 月19日，
    以其係系爭土地之地上權人身分，向桃園縣復興鄉公所主張
    因經營使用已滿5 年為由，而申請登記為所有權人。被告雖
    提出印鑑證明、戶籍謄本、土地登記謄本，但未提出他項權
    利證明書，只有他項權利滅失理由書，並對承辦人員宣稱該
    筆土地並無爭議，致使該承辦人員依法申請被告為土地所有
    權人，地政機關並於98年5 月11日為其單獨所有權人之登記
    。迨至98年7 月9 日，前開地上權之爭議，業經法院判決確
    定在案，認定系爭土地之地上權，應由訴外人吳正則全體繼
    承人公同共有，原告始發現上情。是以，被告既係以欺罔不
    法之手段取得所有權登記，且前揭所有權之登記，亦違反原
    住民保留地管理辦法第17條第1 項之強制規定，依民法第71
    條、第73條自應認定無效。從而，被告就系爭土地之所有權
    登記，自應認定為無效，則關於系爭土地之所有權登記係屬
    無法律上之原因而受有利益，依民法第179 條、第767 條，
    自得請求被告塗銷前開所有權之登記。並聲明：被告應將系
    爭土地，權利範圍全部，於大溪地政事務所於98年5 月11日
    ，所為之所有權移轉登記塗銷。
二、被告則以：
    系爭土地伊本來就要移轉部分所有權予其弟弟，但就姐妹部
    分，不可取得系爭土地之持份，因為其父親吳正則在世時，
    已明白表示，女兒不可分得系爭土地，況就系爭土地地上權
    登記部分，當初係其他弟弟及姐妹均同意登記於伊名下的，
    甚至已經嫁到美國的妹妹，亦提出相關之授權，並交付辦理
    所需之證件，供其辦理。此外，系爭土地之所有權登記，亦
    係於前案判決前亦已登記完畢。爰聲明：原告之訴駁回。
三、本院得心證之理由：
（一）查被告係於88年間，依原住民保留地管理辦法第9 條，申
      請辦理系爭土地之地上權登記，並於88年9 月30日登記為
      系爭土地之地上權人等情，為兩造所不爭執，復有系爭土
      地之異動索引附卷可參( 見本院卷第24至第31頁) ，堪以
      信實。嗣於98年間，被告再依原住民保留地管理辦法17條
      第1 項之規定「依本辦法取得之耕作權或地上權登記後，
      繼續自行經營或自用滿五年者，經查明屬實，由中央主管
      機關會同耕作權人或地上權人，向當地登記機關申請辦理
      所有權移轉登記」，以地上權登記後業已屆滿5 年為由，
      申請登記為系爭土地之所有權人，嗣經桃園縣復興鄉原住
      民保留地土地權利審查委員會審查通過，並經桃園縣政府
      98年5 月4 日府原產字第0980164854號函，核准登記，更
      於98年5 月11日辦理系爭土地之所有權移轉登記予被告等
      節，亦為兩造所不爭執，且有系爭土地之異動索引、98年
      3 月份桃園縣復興鄉原住民保留地土地權利審查委員會審
      查資料、桃園縣政府98年5 月4 日府原產字第0980164854
      號函等影本( 見本院卷第24至第31頁、第54至第56頁及第
      64 頁)，在卷可稽，堪以信實。原告雖主張，被告欺瞞系
      爭土地之地上權應由被告及其兄弟姐妹登記為公同共有等
      事由，導致原告與相關承辦人員，陷於錯誤，誤認被告之
      申請符合相關法令，導致被告登記為系爭土地之所有權人
      云云。惟本院97年度訴字第1384號判決係於98年5 月26日
      宣判，認定系爭土地之地上權應登記為被告與其兄弟姐妹
      公同共有；被告於法定期間對本院前揭判決不服提起上訴
      ，然因未繳納裁判費，而遭駁回，雖被告對前開駁回上訴
      之裁定提起抗告，然亦遭台灣高等法院99年度抗字第152
      號裁定，駁回其抗告，因而系爭土地之地上權應係登記被
      告與其兄弟姐妹公同共有，確經法院判決確定在案，此有
      本院97年度訴字第1384號判決、台灣高等法院99年度抗字
      第152 號裁定等影本可考( 見本院卷第8 至第12頁) ，均
      堪認定。既被告係於98年5 月11日登記為系爭土地之所有
      權人，而本院則係於98年5 月26日認定系爭土地之地上權
      應非僅登記予被告一人，而係應與其他兄弟姐妹登記為公
      同共有。足徵，被告向桃園縣復興鄉公所以系爭土地地上
      權業已登記後逾5 年為由，申請登記為系爭土地之所有權
      人。主管機關之職權認定及審查當時，究竟有何受被告欺
      瞞之情事存在，而導致登記錯誤？蓋被告當時確實係登記
      為系爭土地之地上權人，且其係於88年9 月30日登記為地
      上權人，至98年間，登記地上權人之時間，業已逾5 年，
      皆合於原住民保留地管理辦法17條第1 項之規定，則桃園
      縣復興鄉原住民保留地土地權利審查委員會審查通過及桃
      園縣政府發函准予登記，均無違誤之處。故原告指摘當時
      之所有權登記違反原住民保留地管理辦法17條第1 項之規
      定，且因原住民保留地管理辦法係屬強制規定，是依民法
      第71條、第73條，前開移轉所有權登記因違反法律強制規
      定，且不依法定方式，因而無效云云，洵無可採。
（二）況被告准予登記為系爭土地之所有權人，係經桃園縣復興
      鄉原住民保留地土地權利審查委員會審查通過後，並經桃
      園縣政府審核無誤後，由桃園縣政府發函大溪地政事務所
      ，命其登記被告為系爭土地之所有權人。是桃園縣政府上
      揭發函准予被告登記為系爭土地之所有權人，概屬授益行
      政處分。又前開准予登記之行政處分，迄今仍未遭廢止等
      情，除為兩造所不爭外，復有桃園縣政府100 年9 月2 日
      發予桃園縣復興鄉公所之府原產字第1000347923號函可參
       ( 見 本院卷第102 頁) ，觀之前開函文，桃園縣政府業
      已表示，不廢止前揭之授益行政處分。既被告得以登記為
      系爭土地之所有權人係因桃園縣政府所為之授益行政處分
      ，則於該處分遭廢止前，被告登記為系爭土地之所有權人
      一事，自無違誤。又原告雖主張依民法第179 條不當得利
      ，訴請被告塗銷系爭土地之所有權登記。然無法律上之原
      因受利益，至他人受損害者，應返還其利益。民法第179
      條前段，定有明文。主管機關既已依法准予被告登記為系
      爭土地之所有權人之行政處分現仍存續有效，被告自有登
      記為系爭土地所有權人之法律上原因，原告援引民法不當
      得利法律關係，訴請被告塗銷所有權移轉登記，自無所據
      。又桃園縣政府准予被告登記為系爭土地之所有權人，其
      處分係否合法，現係否應予廢止，均非本院之權限，本院
      當無從置喙。上開爭議，自應尋求其他法律途徑解決，併
      予敘明。
四、縱上所述，原告訴請被告塗銷大溪地政事務所就系爭土地，
    於98年5 月11日所為之所有權移轉登記。為無理由，應予駁
    回。
五、本件事證已臻明確，兩造其餘攻擊防禦方法及舉證，經核於
    判決之基礎及結果均無影響，無庸一一論列，附此敘明。
六、據上論結，本件原告之訴無理由。依民事訴訟法第78條，判
    決如主文。
中    華    民    國  100     年    12    月    13    日
                  民事第二庭  審判長 法  官  劉克聖
                                     法  官  高明德
                                     法  官  陳彥年
以上正本係照原本作成。
如對本判決上訴，須於判決送達後 20 日內向本院提出上訴狀。
如委任律師提起上訴者，應一併繳納上訴審裁判費。
中    華    民    國  100     年    12    月    13    日
                                     書記官  黃盈菁